【裁判字號】    94,訴,6173
【裁判日期】    950428
【裁判案由】    清償借款
【裁判全文】
臺灣臺北地方法院民事判決              94年度訴字第6173號
原      告  台灣土地銀行股份有限公司
法定代理人  乙○○
訴訟代理人  甲○○
            戊○○
被      告  丙○○
訴訟代理人  王上律師
當事人間請求清償借款事件，經臺灣苗栗地方法院移轉管轄前來
，經本院於中華民國九十五年四月十一日言詞辯論終結，判決如
下：
    主      文
被告應給付原告新台幣貳佰壹拾伍萬元，及自民國八十九年八月
二十七日起至清償日止，按年息百分之九點一二五計算之利息，
並自民國八十六年三月二十二日起至清償日止，在六個月以內者
，按上開利率百分之十，超過六個月者，超過部分按上開利率百
分之二十計付違約金。
被告應給付原告新台幣貳佰零伍萬元，及自民國八十九年八月二
十七日起至清償日止，按年息百分之九點五二五計算之利息，並
自民國八十五年七月二十二日起至清償日止，在六個月以內者，
按上開利率百分之十，超過六個月者，超過部分按上開利率百分
之二十計付違約金。
原告其餘之訴駁回。
訴訟費用由被告負擔十分之九，餘由原告負擔。
    事實及理由
一、原告主張：被告於民國84年7 月21日向原告借款二筆，各為
    新台幣（下同）2,150,000 元、2,050,000 元，約定借款期
    限20年，利息按原告牌告基本放款利率及核定之加減碼機動
    調整（目前為年息9.125 ﹪、9.525 ﹪）計算，均分240 期
    ，以每一個月為一期，自第1 期至第60期只付利息不還本金
    ，第61期起平均攤還本息，若未按期清償者，其逾期清償在
    六個月以內者，按上開利率10﹪，超過六個月者，超過部分
    按上開利率20﹪計付違約金，清償期為104 年7 月21日，原
    告已於84年7 月21日將二筆借款金錢存入被告在原告銀行所
    開設帳號000000000000號帳戶中，被告並已填載取款憑條提
    領完畢。詎被告自84年8 月21日起即未依約繳息，依授信約
    定書第五條第一款約定，債務視為全部到期，被告即喪失期
    限利益。嗣經原告聲請強制執行獲償至86年2 月20日、85年
    6 月20日止之利息、違約金後，仍有本金及利息、違約金未
    獲清償，屢向被告催討，均置之不理。為此爰依消費借貸契
    約之法律關係，起訴請求被告返還借款本息及違約金等語。
    並聲明：
  (一)被告應給付原告2,150,000 元，及自86年2 月21日起至清償
    日止，按年息9.125 ﹪計算之利息，並自86年3 月22日起至
    清償日止，在六個月以內者，按上開利率10﹪，超過六個月
    者，超過部分按上開利率20﹪計付違約金；暨自86年1 月21
    日起至86年2 月20日止，短收之利息9,231 元。
  (二)被告應給付原告2,050,000 元，及自85年6 月21日起至清償
    日止，按年息9.525 ﹪計算之利息，並自85年7 月22日起至
    清償日止，在六個月以內者，按上開利率10﹪，超過六個月
    者，超過部分按上開利率20﹪計付違約金；暨自85年5 月21
    日起至85年6 月20日止，短收之利息154 元。
二、被告則抗辯：
  (一)被告為向訴外人橋志建設開發股份有限公司（下稱橋志建設
    ）購屋，乃向原告借款，借據上簽名、印文皆為真正，依約
    被告借款係為向橋志建設支付買賣價金之用，向原告貸得之
    款項應轉還橋志建設對原告所負之融資借款債務，但原告並
    未依約定將借款金錢撥入橋志建設帳戶內，且所提出之傳票
    並未能證明確實有將借款金錢存入被告帳戶中，自係未將借
    款金錢交付予被告，兩造間消費借貸契約尚未生效。又被告
    亦未曾繳納過借款利息，原告所指84年11月21日至85年4 月
    21日利息係由「橋志建設代償」部分與被告無涉；至於原告
    利息、違約金請求權超逾五年部分，已罹於時效而消滅，被
    告得拒絕給付。
  (二)再者，原告曾持臺灣新竹地方法院84年度促字第10957 號、
    85年度促字第912 號支付命令為執行名義對被告聲請強制執
    行，而在臺灣苗栗地方法院90年度執字第1814號清償借款強
    制執行事件中受償325,670 元，但前開支付命令並未在三個
    月內合法送達於被告致失其效力，原告以其在該強制執行程
    序中獲償之325,670 元抵扣自85年5 月21日至86年2 月21日
    、85年6 月21日之已逾五年時效之利息，自構成不當得利，
    被告以此債權與原告之請求抵銷。
  (三)並聲明：原告之訴駁回。
三、兩造不爭執之事實（詳見本院95年4 月11日言詞辯論筆錄，
    卷第102 頁）：
  (一)被告於84年7 月21日向原告借款二筆，金額各2,150,000 元
    、2,050,000 元，約定借款期限20年，分240 期攤還，如有
    一期未依約履行，則債務視為全部到期，利息按原告牌告基
    本放款利率及核定之加減碼機動調整，逾期償付本息時，除
    仍按約定利率計息外，其逾期在六個月以內者，按約定利率
    10﹪百分之十，逾期超過六個月部分，則按約定利率20﹪計
    算違約金。
  (二)被告有在原告銀行處開立000000000000號存款帳戶。
四、原告主張被告自84年8 月21日起即未依約繳息，經原告聲請
    強制執行獲償至86年2 月20日、85年6 月20日止之利息、違
    約金後，仍有本金及部分利息、違約金未獲清償，被告應依
    約返還借款等語。但為被告所否認，並以前開情詞置辯。是
    以，本件經兩造於本院95年4 月11日言詞辯論期日整理後（
    見本院卷第102 頁），兩造爭執之重點在於：
  (一)兩造間消費借貸契約，係約定原告應將借款金錢直接交付給
    橋志建設公司？抑或將金錢交付被告？原告是否已將借款金
    錢全數依約交付完畢？兩造間消費借貸契約是否已成立生效
    ？
  (二)被告以原告請求之利息，其中超過五年部分已罹於時效而消
    滅，其得拒絕給付為由之抗辯，是否有據？
  (三)被告以原告前向臺灣苗栗地方法院依90年度執字第1814號受
    償325,670 元，構成不當得利，而以此債權與原告借款債權
    抵銷，有無理由？
五、現就兩造爭執之重點分述如下：
  (一)兩造間消費借貸契約，係約定原告應將借款金錢直接交付給
    橋志建設公司？抑或將金錢交付被告？原告是否已將借款金
    錢全數依約交付完畢？兩造間消費借貸契約是否已成立生效
    ？
  1.按消費借貸為要物契約，因金錢或其他代替物之交付而生效
    力，為89年5 月5 日修正施行前民法第四百七十五條所明定
    。原告主張兩造間消費借貸契約係於84年7 月21日簽訂者，
    為被告所不爭執，故依民法債編施行法第三十六條第二項規
    定，關於兩造間消費借貸契約存否，應適用89年5 月5 日施
    行前債編規定，據此，關於交付金錢或其他代替物之事實，
    如有爭執者，應由主張已為交付之貸與人即原告負舉證責任
    。
  2.被告雖抗辯如二(一)，而謂原告尚未將借款金錢共4,200,000
    元交付等語。但查：
  (1)遍閱兩造間簽訂之中長期放款借據條款約定內容，其中並未
    有如被告所辯原告應將借款金錢撥入橋志建設帳戶內之記載
    （見本院卷第33、34頁）。
  (2)被告固然提出授信申請書、承諾書、興建計畫書、原告授信
    核覆書、原告85年3 月9 日函、原告86年8 月18日函（見本
    院卷第51至59頁）為證。惟查，該等授信申請書、承諾書、
    興建計畫書製作名義人為橋志建設，而文書所載內容亦未有
    提及被告者，自難認所載內容效力及於非文書所載當事人之
    被告。至於前開原告授信核覆書、原告85年3 月9 日函、原
    告86年8 月18日函，亦屬於原告就橋志建設向原告借款一事
    予以回覆等，尚與兩造間消費借貸契約權利義務約定內容無
    涉。
  (3)況證人即橋志建設經營者丁○○在本院95年4 月11日言詞辯
    論期日亦明白結證稱：「被告有向我經營的橋志建設開發股
    份有限公司買房子，所以有向原告借款，當初我的建設公司
    有先向原告銀行貸款，所以有約定各個承購戶購屋之後向原
    告貸得的款項應該用來返還建設公司向原告借的款，這是橋
    志公司與原告的約定，另外橋志公司和各個承購戶也有相同
    的約定，被告與原告所簽訂的借據是公司小姐去處理的，所
    以我並沒有看過他們的借據內容。」等語（見本院卷第101
    頁背面），足見，被告所述原告借款金錢應撥與橋志建設一
    節，概屬於原告與橋志建設、橋志建設與各房屋承購戶間之
    約定，依債之相對性原則，該等約定效力不及於本件消費借
    貸契約當事人即兩造：又丁○○對於兩造間消費借貸契約約
    定條款既未曾見聞，故其亦未能證明兩造曾約定原告貸與被
    告之金錢應撥款至橋志建設之帳戶中。
  (4)綜此，被告抗辯原告應將借款金錢撥與橋志建設，洵不足採
    。
  3.次查，原告已在被告簽署中長期放款借據當日即84年7 月21
    日下午3 時12分、13分許，將被告借款金錢各2,150,000 元
    、2,050,000 元以轉帳方式，存入被告在原告銀行處所開立
    000000000000號存款帳戶中，此有客戶歷史交易明細查詢、
    放款付出傳票、轉帳收入傳票在卷可稽（見本院卷第90至94
    頁）。
  (1)被告對於該等傳票形式上真正不爭執，但另辯稱原告所提傳
    票仍不能證明其有將借款金錢存入被告帳戶中云云（詳見本
    院95年1 月24日言詞辯論筆錄，卷第38頁）。
  (2)然則，被告在原告將前開金錢4,200,000 元轉帳存入其帳戶
    後，隨即於當日下午3 時20、21分許，將該借款金錢全數以
    轉帳方式取款轉出之事實，互核卷附之客戶歷史交易明細查
    詢、活期儲蓄存款取款憑條內容，可以得證（見本院卷第41
    頁正背面、第90頁），被告對於開取款憑條上蓋用之被告名
    義印文為真正一節，已在本院95年1 月24日言詞辯論期日自
    陳無訛（見本院卷第38頁），顯見該取款憑條為真正，被告
    應已將原告交付之借款金錢全數提領完畢。
  (3)被告僅以前開傳票係原告製作者，而否認借款金錢存入之事
    實，惟經本院於95年1 月24日言詞辯論期日依職權命被告提
    出上述00000000000 號存款帳戶存摺原本時，被告並未為任
    何異議（見本院卷第38頁筆錄）；嗣卻於本院95年4 月11日
    言詞辯論期日陳稱其未曾拿過該帳戶存摺（見本院卷第102
    頁背面），則其事後否認曾收受上開存款帳戶存摺，顯難信
    取。況被告對於原告提出之客戶歷史交易明細查詢未予爭執
    ，依該交易明細查詢記載，被告曾在84年11月20日以託收方
    式存入490,000 元，再於84年11月21日以現金提領方式取款
    490,000 元（見本院卷第90頁），顯見被告確有使用在原告
    處所開設之00000000000 號存款帳戶行為。其空言否認有收
    受該帳戶存摺，自不足採。
  (4)綜前所述，貨與物之交付，不以現實交付為限，原告業已以
    轉帳方式，將二筆共4,200,000 元貸款轉入被告之存款帳戶
    內以代交付，被告更進而親自蓋章填具取款憑條以取款，是
    以，被告對於原告所撥入之款項已有實際上之管領力，原告
    已將貸與金錢完成交付，堪以認定，被告以其尚未收到借款
    為抗辯，自非可採。揆諸前揭1.之規定，已符合消費借貸契
    約之要物性，兩造間消費借貸契約已生效力，至為灼然。
  4.按消費借貸之借用人應於約定期限內，返還與借用物種類、
    品質、數量相同之物，民法第四百七十八條前段定有明文。
    原告主張被告自84年8 月21日起即未依約繳息，依授信約定
    書第五條第一款約定，債務視為全部到期，被告即喪失期限
    利益，嗣經原告聲請強制執行獲償至86年2 月20日、85年6
    月20日止之利息、違約金後，仍有本金及利息、違約金未獲
    清償等情，被告既陳稱其未曾返還過借款利息等語甚詳（見
    本院卷第101 頁背面），故依前開法條規定及兩造間約定，
    原告依消費借貸契約關係，請求被告依約返還借款，自屬有
    據。
  (二)被告以原告請求之利息，其中超過五年部分已罹於時效而消
    滅，其得拒絕給付為由之抗辯，是否有據？
  1.被告再以：原告利息、違約金請求權超逾五年部分，已罹於
    時效而消滅，其得拒絕給付等語抗辯。原告雖主張：被告在
    臺灣苗栗地方法院90年度執字第1814號清償借款強制執行程
    序中，皆已承認且未提出異議，依民法第一百二十九條第一
    項第二款規定，時效因承認而中斷等語。然查，經本院向臺
    灣苗栗地方法院調閱該強制執行事件卷宗審閱後，被告曾在
    90年5 月22日向該院具狀聲明異議，異議理由略為：原告主
    張之執行債權已由原告自橋志建設分戶貸款中轉償等情（見
    該強制執行事件卷第17頁），而否認原告之借款返還債權及
    其金額，故原告此部分所述，尚屬無據。
  2.又原告雖曾對被告聲請強制執行，由臺灣苗栗地方法院90年
    度執字第1814號清償借款強制執行事件受理，但嗣已於93年
    9 月30日撤回該執行之聲請（見該強制執行事件卷第78至80
    頁），依民法第一百三十六條第二項規定，時效視為不中斷
    。
  3.再依民法第一百二十六條規定：「利息、紅利、租金、贍養
    費、退職金及其他一年或不及一年之定期給付債權，其各期
    給付請求權，因五年間不行使而消滅。」，被告抗辯原告請
    求之利息、違約金超逾五年部分時效已消滅，經查：
  (1)按因給付遲延所應付之違約金，乃賠償給付遲延所生之損害
    ，於債務人給付遲延時，債權人始得請求，其既非定期給付
    之債務，其時效自應為十五年而非五年（最高法院72年度台
    上字第1221號判決參照），故被告抗辯原告違約金請求權有
    五年短期時效規定適用部分，尚屬無據。
  (2)至於原告利息請求部分：
    經查，原告自陳被告就上開二筆借款僅分別繳息至84年8 月
    21日止，即未再依約繳納而陷於給付遲延，則其自84年8 月
    22日起，即已得行使借款返還請求權，惟其遲至94年8 月26
    日（見臺灣苗栗地方法院94年度訴字第292 號卷第3 頁收狀
    日期戳）始提起本件訴訟，依上開規定，自其起訴日起回溯
    逾五年部分即分別在89年8 月26日以前之利息請求權，均已
    罹於時效消滅，被告提出時效抗辯而拒絕該部分利息之給付
    ，即為有據。亦即，原告就尚未超逾五年時效之利息即自89
    年8 月27日起部分，仍得為請求。
  4.是故，原告對被告之借款利息請求權，其中(1)2,150,000 元
    借款之自86年2 月21日起至89年8 月26日止，暨自86年1 月
    21日起至86年2 月20日止，短收之利息9,231 元；另外之(2)
    2,050,000 元借款自85年6 月21日起至89年8 月26日止，暨
    自85年5 月21日起至85年6 月20日止，短收之利息154 元，
    均已罹於五年時效而消滅，被告提出時效抗辯而拒絕該部分
    利息之給付，尚屬有據。
  (三)被告以原告前向臺灣苗栗地方法院依90年度執字第1814號受
    償325,670 元，構成不當得利，而以此債權與原告借款債權
    抵銷，有無理由？
  1.依民法第一百七十九條規定：「無法律上之原因而受利益，
    致他人受損害者，應返還其利益。雖有法律上之原因，而其
    後已不存在者，亦同。」，依此規定，所謂不當得利之構成
    要件，即為(1)受有利益，(2)致他人受損害，(3)無法律上原因
    者。不當得利之制度發源於羅馬法，乃依據「無論何人均不
    得基於他人之損害而受利益」之公平原則而來。是針對特定
    當事人間發生財產的變動，從特定當事人間的立場觀察，基
    於公平原則，其無法律上原因而取得利益者，殊無保護必要
    ，自應命該取得利益者，將其利益返還於受損害之人，此即
    不當得利制度所以確立之原因。換言之，不當得利乃係以調
    整特定當事人間財產變動發生之不公平現象為目的。
  2.因之，不當得利之成立須以當事人間財產利益之變動缺乏法
    律上原因為要件，倘若受益人之受有利益係有其法律上原因
    者，自與不當得利構成要件有別，而不負不當得利返還責任
    。又最高法院51年台上字第2881號判例要旨闡述稱：「因時
    效而免負義務，雖得認為受利益，但法律規定時效制度，其
    目的即在使受益人取得其利益，故除另有不當得利請求權與
    之競合之情形外，不能謂無法律上之原因而受利益。」。
  3.經查，原告確有在臺灣苗栗地方法院依90年度執字第1814號
    強制執行程序中，扣押被告對第三人臺灣苗栗地方法院檢察
    署之薪資債權，而受償325,670 元，此業經本院調閱該強制
    執行事件卷宗，查對無訛（見該強制執行事件卷第120 頁、
    本院卷第20頁），且為兩造所不爭執（詳見本院94年12月13
    日言詞辯論期日筆錄）。再者，原告前開獲償之325,670 元
    係依兩造間授信約定書第七條約定，由原告指定應抵充之債
    務（見臺灣苗栗地方法院94年度訴字第292 號卷第8 頁背面
    ），遂抵充被告所欠2,150,000 元借款部分自85年5 月21日
    至86年2 月20日期間之利息、違約金，及2,050,000 元借款
    部分迄至85年6 月20日止之利息、違約金，亦有原告提出之
    放款繳款明細、客戶放款主檔明細查詢單在卷可證（見臺灣
    苗栗地方法院94年度訴字第292 號卷第6 、7 、10、11頁）
    。雖原告該段期間之利息請求權已罹於時效而消滅，但原告
    獲償係基於兩造間消費借貸契約約定之利息、違約金債權，
    具有法律上原因，依前開2.之說明，無成立不當得利可言。
  4.至於被告另抗辯：原告在前述臺灣苗栗地方法院強制執行事
    件聲請執行所憑之執行名義即支付命令，因未在三個月內合
    法送達於被告致失其效力，故其在該強制執行程序中獲償之
    325,670 元，自乏法律上原因等語。據查：
  (1)原告在強制執行程序中所憑之執行名義即臺灣新竹地方法院
    84年度促字第10957 號、85年度促字第912 號支付命令，確
    實因未合法送達，而分別於93年11月3 日、93年9 月1 日由
    該院將所發給之確定證明書撤銷在案，有臺灣新竹地方法院
    函附卷足佐（見本院卷第15至18頁），亦經本院調閱前述兩
    件支付命令事件卷宗，核閱綦詳，更為兩造所不爭執。
  (2)惟按，強制執行之目的在實現債權人實體上權利之內容，債
    權人依強制執行而受清償，係以執行名義所載實體上權利為
    其法律上之原因，倘其實體上權利確屬存在，縱令執行名義
    未成立或無效，亦非無法律上原因而受利益，要難謂係不當
    得利（最高法院92年度台上字第151號判決參照）。
  (3)綜承前開(一)之說明，兩造間存有消費借貸契約，被告本即應
    返還所欠借款本息、違約金；又縱然原告受償325,670 元以
    抵充被告所欠之利息部分，其利息請求權已罹於時效而消滅
    ，但其利息債權仍存在。是以，原告獲償325,670 元部分，
    在實體上權利確屬存在，均具有法律上原因，不因其執行名
    義不成立，即認其依強制執行程序受償之金錢為無法律上原
    因。被告辯稱原告應負不當得利返還責任，難謂有據，所為
    之抵銷抗辯，為無理由。
六、從而，原告本於消費借貸契約之法律關係，請求被告返還借
    款(1)2,150,000 元，及自89年8 月27日起至清償日止，按年
    息9.125 ﹪計算之利息，並自86年3 月22日起至清償日止，
    在六個月以內者，按上開利率10﹪，超過六個月者，超過部
    分按上開利率20﹪計付違約金；(二)2,050,000 元，及自89年
    8 月27日起至清償日止，按年息9.525 ﹪計算之利息，並自
    85年7 月22日起至清償日止，在六個月以內者，按上開利率
    10﹪，超過六個月者，超過部分按上開利率20﹪計付違約金
    ，為有理由，至超逾部分，則難謂有據，應予駁回。
七、本件為判決之基礎已臻明確，兩造其餘之陳述及所提其他證
    據，經本院斟酌後，認為均於判決之結果無影響，亦與本案
    之爭點無涉，自無庸逐一論述，併此敘明。
八、結論：原告之訴為一部有理由，一部無理由，並依民事訴訟
    法第七十九條，判決如主文。
中    華    民    國    95    年    4     月    28    日
                  民事第三庭  法  官  賴錦華
以上正本係照原本作成。
如對本判決上訴，須於判決送達後二十日之不變期間內，向本院
提出上訴狀。
中    華    民    國    95    年    5     月    1     日
                              書記官  林桂玉


司法院資訊處製作；財團法人民間司法改革基金會備份。
